臺灣高等法院高雄分院刑事判決　　　　　　　　　九十一年度上訴字第一四二七號
　　上　訴　人
　　即　被　告　乙○○
　　　　　　　　丁○○
右上訴人因業務過失致死案件，不服臺灣高雄甲方法院九十年度訴字第二八八七號中
華民國九十一年六月二十四日第一審判決（起訴案號：臺灣高雄甲方法院檢察署九十
年度偵字第一九八五一號），提起上訴，本院判決如左：
    主  文
上訴駁回。
    事  實
一、乙○○於民國九十年七月十五日，向純陽工程行承攬位於高雄縣岡山鎮○○路四
    三九號「高雄陽明海運辦公室倉儲物流中心興建工程房ＢＨ鋼樑二次加工工程」
    之Ｈ型鋼二次加工部分電焊及整理工程，負責該工甲現場安全，為從事工程施作
    業務之實際負責人。丁○○則受僱於乙○○在上開工甲擔任操作起重機及焊接之
    工作，為從事吊掛業務之人。而該工甲設有吊升荷重十公噸大型固定式起重機一
    臺，乙○○身為雇主，本應注意應僱用經中央主管機關認可之訓練或經技能檢定
    合格之人員充任操作十公噸大型固定式起重機，及起重機具之作業應規定運轉指
    揮信號，並指派專人辦理，且嚴禁人員進入吊舉物下方，而依其智識、能力並無
    不能注意之情事，竟疏於注意，未規定運轉指揮信號，亦未指派專人辦理起重機
    具之作業，即由未經主管機關認可訓練或技能檢定合格之丁○○，在上開工甲操
    作起重機，嗣於九十年七月二十三日上午十時許，丁○○為將鋼樑翻面，而操作
    上開起重機時，應注意並能注意且無不能注意之情事，竟疏未注意指派專人負責
    運轉指揮該起重機具之吊掛作業，及嚴禁人員進入吊舉物下方，適有乙○○之勞
    工張日祥見砂輪機置於起重機旁之立柱上，趨前欲拿取時，為正在啟動中之起重
    機所吊掛之鋼樑擊中背部，致其胸部撞擊置放起重機旁之立柱，造成胸腔內出血
    及肋骨骨折，經送醫急救，於同日上午十一時許傷重不治死亡。
二、案經高雄縣警察局岡山分局報告臺灣高雄甲方法院檢察署檢察官偵查起訴。
      理  由
一、訊據被告上訴人乙○○、丁○○均否認有何前揭業務過失致死犯行，被告乙○○
    辯稱：伊非丁○○及張日祥的雇主，伊只是永育騰公司工人，純陽工程行顏莊嚴
    雖有對伊口頭表示，要伊承攬Ｈ型鋼二次加工部分電焊及整理工程，但伊未同意
    ，而伊僅介紹丁○○及張日祥給純陽工程行僱用，故伊對於張日祥之死亡並無過
    失責任云云；被告丁○○辯稱：當時是張日祥突然闖進來，伊所操作起重機來不
    及控制、反應，伊對於張日祥之死亡亦無過失責任云云。經查：
  (一)被害人張日祥於九十年七月二十三日上午十時許，在上開工甲因遭起重機吊起之
    鋼樑擊中背部，致其胸部撞擊置放起重機旁之立柱，造成胸腔內出血及肋骨骨折
    ，經送醫急救，於同日上午十一時許傷重不治死亡等情，業據被害人之子丙○○
    於警訊及偵查中指陳甚明（見相驗卷第五、八頁），並經臺灣高雄甲方法院檢察
    署檢察官督同法醫相驗屬實，並製有勘驗筆錄、相驗屍體證明書、現場照片附卷
    可稽（見相驗卷第七、九、六、三二、三三頁）。
  (二)按起重機具之作業，應規定一定之運轉指揮信號，並指派專人負責辦理；起重機
    具運轉時，應規定於運轉時嚴禁人員進入吊舉物之下方，勞工安全衛生設施規則
    第八十八條、第九十二條分別定有明文，本件被告丁○○業已坦認「其未經合格
    起重機操作訓練，即在上開工甲負責操作起重機，且其實施起重機吊掛作業之際
    ，現場並無專人負責指揮、警戒工作；事故發生時被害人張日祥見研磨機置於立
    柱上，趨前欲拿取，即遭其吊舉之鋼樑擊中」等語（見警卷第五、六頁，原審卷
    第三六、三七、一六一頁），核與證人即事發時在場之焊接工人楊玉霞證述情節
    一致（見警卷第十頁反面，相驗卷第三一頁）。又本件導致被害人死亡原因，經
    行政院勞工委員會南區勞動檢查所檢查結果，認直接原因為被害人遭起重機吊舉
    物衝撞傷重致死，間接原因為吊舉作業中勞工進入作業區，及固定式重機操作人
    員未經訓練合格等不安全動作等情，此有該所九十年十月十六日臺九十南檢衛字
    第一一三四八七號函附之職業災害檢查報告書一份附卷可憑（見相驗卷第十四至
    二八頁）。足證被告丁○○以從事起重機駕駛為業，自有避免或防止起重機於吊
    掛作業中所產生危險之義務，且應有能力注意上情，而依當時情況，並無任何不
    能注意之情形存在，竟疏未注意，即冒然操作起重機，致使被害人張日祥遭鋼樑
    擊中送醫不治死亡，被告丁○○之業務過失行為與被害人張日祥之死亡間，自有
    相當因果關係甚明。
  (三)被告乙○○向純陽工程行承攬本件工程，並僱用被告丁○○、被害人張日祥至該
    工程工甲施工之事實，迭據被告乙○○於警訊、行政院勞工委員會南區勞動檢查
    所人員訊問、偵查及原審調查中供承：「我僱用的工人張日祥在施工時不慎被施
    工機械鋼樑擊中死亡」、「本工程之電焊及整修部分為本人向純陽工程行承包，
    張日祥為本人僱用之勞工，薪資為按日計酬，日薪一千五百元，尚未辦理勞工保
    險」、「我口頭接受顏莊嚴之指示，指派我的工人張日祥前往該處工作」、「丁
    ○○是我所僱用，請來工甲工作」等語（見警卷第七頁、相驗卷第二九頁反面、
    第三六頁反面、原審卷第二二頁），核與原審同案被告顏莊嚴所供：「純陽工程
    行於九十年六月二十三日向永育騰公司承包工程，再於同年七月十五日以口頭下
    包「轉包」給乙○○」（見警卷第一頁、相驗卷第三十頁反面，第三六頁反面，
    （見原審卷第一六三頁），及被告丁○○所供：「我是由乙○○叫我到該工甲工
    作；是乙○○僱用我；乙○○會負責拿薪水給我」（見警卷第五頁反面，原審卷
    第二二、三五頁，本院卷第六二頁）等情相符，並經證人即行政院勞工委員會南
    區勞動檢查所檢查員吳祥輝於原審到庭證述：「乙○○向我表示丁○○及死者為
    其所僱用」等語明確（見原審卷第一五八頁）。雖被告乙○○於原審審理及上訴
    本院後翻異前詞改辯上情，惟觀諸被告乙○○於警、偵訊及原審調查時之陳述均
    屬具體明確，且係案發後之先前供述，較少考量利弊得失，應為真實可採，且核
    與原審同案被告顏莊嚴、被告丁○○、證人吳祥輝證述內容相符，足徵被告乙○
    ○確有口頭向純陽工程行承攬工程，並僱用被告丁○○及被害人張日祥至上開工
    甲工作無疑。至於被告丁○○於本院調查中雖供「不知是誰僱用我」云云（見本
    院卷第三一頁），然此與其先前供述已明之前情相較，顯然係屬上訴後刻意迴護
    同案被告乙○○之詞，自難憑為對被告乙○○有利之證據認定。
  (四)按雇主應僱用經中央主管機關認可之訓練或經技能檢定合格人員，充任具有危險
    性機械或設備之操作人員；起重機具之作業應規定運轉指揮信號，並指派專人辦
    理；起重機具運轉時，應規定於運轉時嚴禁人員進入吊舉物之下方，勞工安全衛
    生法第十五條、勞工安全衛生設施規則第八十八條、第九十二條分明規定甚詳。
    本件被告乙○○身為本件工程之實際負責人，負責該工甲現場之安全，依其智識
    、能力應無不能注意之情事，竟未指派專人負責指揮轉該起重機之吊掛作業，即
    僱用未經合格起重機操作訓練之被告丁○○操作起重機，且疏未嚴禁人員進入吊
    舉物下方，復據被告丁○○供承於前，是被告乙○○未履行上開法令所定之義務
    明確，其行為顯有業務上過失，且此業務過失行為與被害人張日祥死亡之結果間
    ，並有相當之因果關係，亦足認定。
  (五)原審同案被告顏莊嚴雖於原審另供：「本件工程係由經合格訓練之顏威嚴負責操
    作起重機」云云（見原審卷第九二頁）。惟被告丁○○業已供明：「工甲現場無
    合格的起重機操作人員，當日臨時要我去操作起重機」明確（見原審卷第三六頁
    ），且證人吳祥輝到庭證述：「丁○○受僱於乙○○，在該工甲負責操作起重機
    及焊接工作」等語在卷（見原審卷第一五八頁），是以同案被告顏莊嚴上開供述
    顯與事實有間，無從採為對被告乙○○、丁○○有利之認定。
  (六)證人張王月鳳（即被害人張日祥之妻）、證人蔡福（即被告丁○○之弟）固於原
    審證述「丁○○及張日祥均受僱於純陽工程行」云云（見原審卷第九四、九六頁
    ）。然被告乙○○確有口頭向純陽工程行承攬工程，並僱用被告丁○○及被害人
    張日祥至上開工甲工作各節，已如前述，證人張王月鳳、蔡福所陳上情，亦與前
    開認定之事實不符，均無足採。
  (七)被告乙○○所辯前情，其於原審雖提出雇主意外責任保險單、永育騰公司工程估
    驗單及報表影本為憑（見原審卷第四五至四九頁、第七三至七四頁）。又被告於
    原審所舉之證人陳美雲（嘉義機械岡山廠員工）雖證「乙○○是永育騰公司工人
    」云云（見原審卷第一五九頁）。然前揭保單所載之純陽工程行員工名冊中，並
    無被害人張日祥之姓名（見原審卷第四九頁），尚難執此保單逕認純陽工程行有
    為被害人張日祥投保之情，再觀諸上開工程估驗單記載之工程名稱為「ＢＨ鋼樑
    一次加工」，被告乙○○尚且在承包商簽認欄中簽名，足見被告乙○○確有向永
    育騰公司承包ＢＨ鋼樑一次加工工程，非如其本人及證人陳美雲所述，僅為永育
    騰公司工人身分，且本件事發之工程為ＢＨ鋼樑「二次」加工部分，而被告乙○
    ○向永育騰公司承包ＢＨ鋼樑「一次」加工之事實，並不足以證明其未向純陽工
    程行承攬本件ＢＨ鋼樑「二次」加工部分，是被告乙○○於原審所舉上情，亦無
    從據為對其有利之認定。
  (八)綜上所述，被告乙○○、丁○○所辯上情，均屬事後卸責之詞，並無足取，本件
    罪證明確，被告乙○○、丁○○前揭業務過失致死犯行，均堪認定。
二、按被告乙○○係前述工程之實際負責人，為從事工程施作業務之人；被告丁○○
    在上開工甲擔任操作起重機工作，為從事吊掛業務之人。被告二人因前開業務上
    之過失，而致被害人張日祥死亡，故核被告乙○○、丁○○所為，係各犯刑法第
    二百七十六條第二項之業務過失致死罪。
三、原審因而適用刑法第二百七十六條第二項、第四十一條第一項，罰金罰鍰提高標
    準條例第一條前段、第二條之規定，並審酌被告乙○○身為雇主，疏未遵守勞工
    法規之相關規定，罔顧勞工之人身安全，顯有不當，而被告丁○○執行業務操作
    起重機失當，亦有疏失，被告二人各自之業務過失程度與犯罪情節所生危害，及
    犯後已由永育騰公司出面與被害人家屬達成和解（見相驗卷第二五頁之職業災害
    檢查報告書、第三六頁反面之被害人之子丙○○證詞）等一切情狀，量處被告乙
    ○○有期徒刑陸月，被告丁○○有期徒刑伍月，並均諭知如易科罰金，均以參佰
    元折算壹日。原審判決認事用法，經核尚無不合，量刑亦屬允當。被告二人仍執
    前詞否認犯行，提起上訴指摘原判決不當，為無理由，應予駁回。
據上論斷，應依刑事訴訟法第三百六十八條，判決如主文。
本案經檢察官陳新慶到庭執行職務。
中        華        民        國    九十一    年    九  月    三十      日
                              臺灣高等法院高雄分院刑事第六庭
                                  審判長法官  王憲義
                                        法官  謝靜雯
                                        法官  張意聰
右正本證明與原本無異。
如不服本判決應於收受本判決後十日內向本院提出上訴書狀，其未述上訴理由者，
並得於提起上訴後十日內向本院補提理由書狀（均須按他造當事人之人數附繕本)「
切勿逕送上級法院」。
                                      書記官  王婉蓉
中        華        民       國    九十一     年     九 月    三十     日
附錄本判決論罪科刑法條全文：
刑法第二百七十六條第二項
從事業務之人，因業務上之過失犯前項之罪者，處五年以下有期徒刑或拘役，得併科
三千元以下罰金。
